【裁判字號】    97,易,1756
【裁判日期】    971028
【裁判案由】    妨害自由
【裁判全文】
臺灣臺中地方法院刑事判決              97年度易字第1756號
公  訴  人  臺灣臺中地方法院檢察署檢察官
被      告  乙○○
選任辯護人  李慶松律師
上列被告因妨害自由案件，經檢察官提起公訴（96年度調偵字第
383號），本院判決如下：
    主    文
乙○○壅塞陸路，致生往來之危險，處有期徒刑參月，如易科罰
金，以新台幣壹仟元折算壹日，減為有期徒刑壹月又拾伍日，如
易科罰金，以新台幣壹仟元折算壹日。
    事    實
一、乙○○之妻係陳麗珠，緣陳麗珠於民國94年12月28日，自臺
    灣臺中地方法院拍賣取得坐落臺中縣沙鹿鎮○○○段○路厝
    小段108之5地號土地（下稱108之5地號土地）。另建商呂江
    南於69年間，在相鄰之同地段108之73地號（門牌號碼係臺
    中縣沙鹿鎮○○○路420之1號房屋）等多筆土地上建築房屋
    ，並在屋前留有約2米寬之空地（坐落同地段108之5部分土
    地上）供購屋之住戶行走之用，該空地係供公眾往來之陸路
    ，為附近住戶通行於臺中縣沙鹿鎮○○路或北勢路之道路。
    甲○則於70年間，向呂江南購買位於臺中縣沙鹿鎮○○○路
    420之1號之房屋。詎乙○○於陳麗珠購買108之5地號土地後
    ，不願繼續提供該既成道路繼續給甲○等住戶使用，竟基於
    妨害公共危險之接續犯意，先於95年7月中旬，在108之5地
    號土地四周，以鐵板圍成長99.5公尺之籬笆；復於同年12
    月7日，僱用2輛卡車滿載泥土；又於同年月15日，僱用4輛
    卡車滿載黃泥土，傾倒在系爭道路上，使甲○等住戶出入產
    生危險。
二、案經甲○告訴請臺灣臺中地方法院檢察署檢察官偵查起訴。
    理    由
一、按刑事訴訟法第159條之1第2項規定，被告以外之人於偵查
    中向檢察官所為之陳述，除顯有不可信之情況者外，得為證
    據。本案證人呂江南、陳淵泉、甲○、張峰明、張文斌等人
    於偵查中之陳述，係被告以外之人於偵查中向檢察官所為陳
    述，雖係證人審判外之陳述，惟既經具結在案，且其等亦與
    被告並無素怨，即並無顯不可信之情形，被告於審理中得請
    求本院傳訊證人而未聲請，已有行使詰問權之機會而未行使
    ，依前揭說明，呂江南等人於偵查中之陳述，自得為證據。
二、訊據被告乙○○固坦承有在108之5地號土地上搭建圍籬及僱
    用卡車載運砂石泥土傾倒於系爭道路等情不諱，惟否認有何
    妨害公共危險之犯行，辯稱：系爭108之5地號土地是伊太太
    陳麗珠向法院拍賣的，土地原本是作道路使用，但是並非現
    有巷道，告訴人甲○向沙鹿鎮公所陳情，臺中縣政府回以伊
    太太所購得之土地並非現有巷道，伊認為係私人土地，所以
    才圍籬及傾土，況本案已有替代道路，且建築線皆在北勢東
    路，又因伊欲所標得之土地做整體使用而填土，但是伊有考
    量到告訴人等住戶進出之問題，所以沿著牆壁留有約1公尺
    寬的道路讓告訴人可以進出，目前該道路僅有告訴人一家出
    入，其他住戶均可走北勢東路出入，該道路已非供公眾通行
    之必要，並無公用地役權存在，被告始為利用行為云云。惟
    查：
（一）系爭108之5地號土地係被告之妻陳麗珠經拍賣所購得，此
      有土地所有權狀影本、地籍參考圖影本1紙、臺灣臺中地
      方法院民事強制執行款收據影本2紙、都市計劃圖影本1紙
      在卷可參。惟系爭道路係於69年間起，供告訴人及附近住
      戶通行已20餘年未曾中斷，且通行之初，土地所有權人並
      無阻止等情，業據證人即告訴人所住房屋之建商呂江南於
      偵訊時結證稱：30年前伊與蔡金龍、李連池等3人合買土
      地建築房屋，因為都是鄰居，買完人家要走就給人家走，
      大概走了有20、30年，又告訴人是伊鄰居，伊沒有阻擋告
      訴人走等語明確。另證人即告訴人甲○亦結證稱：房屋係
      向呂江南買的，買時就有系爭道路了，建築執照上雖沒有
      現有巷道，但後來建商有留下空地當道路，已行走多年，
      為既成道路等語。另證人即沙鹿鎮晉江里里長陳淵泉到庭
      結證稱：系爭道路走了有20幾年等語，互核相符。再佐以
      告訴人所呈70年、82年、90年之108之5地號土地空照圖及
      照片2張，108之5地號土地上確實自70年間，便有供附近
      住戶通行系爭道路，足徵系爭道路雖屬被告所有108-5 地
      號土地之部分，然該道路向來確實供該處附近住戶通行，
      已為公眾通行之陸路。
（二）被告雖辯以其所查資料顯示該處非既成巷道，同地段108
      之5地號土地係其私人土地等語如上。查臺中縣政府95年8
      月9日府建城字第0950218267號函文固稱：「本案經調閱
      本府69之2578、2579號建造執照，依據前述執照卷內平面
      配置圖登載旨揭地號土地（同地段108之5地號土地）並無
      『現有巷道』」等語，其後台中縣政府於97年8月25日亦
      為相同之函覆，惟細觀該函內容僅說明前開建造執照內無
      配置現有巷道，並未確認系爭道路非既成道路。參以證人
      即承辦臺中縣政府上開第0950218267號函之張峰明於偵訊
      中證稱：既成道路為城鄉課認定，伊不認定既成道路的問
      題等語。益徵，上開函文並未論及系爭道路是否已為既成
      道路使用。另參臺中縣建築管理自治條例第4條第1款規定
      ：「本自治條例所稱現有巷道包括下列情形：…供公眾通
      行，具有公用地役關係之巷道…前項第一款所稱供公眾通
      行之巷道，經由本府就其寬度、使用性質、使用期間、通
      行情形及公益上需要定之」。上開函文僅就建造執照平面
      配置圖登載內容判斷108之5地號土地上有無現有巷道，未
      至現場勘查及參酌系爭道路之寬度、使用性質、使用期間
      、通行情形及公益上需要等後，再行認定是否為供公眾通
      行之巷道，尚難憑上開函文即認定同地段108 之5地號土
      地上無供附近住戶通行已久之既成道路，證人丙○○於本
      院審理中亦供稱，因係未至現場察看，不知道108之地號
      上是否有道路供附近居民出入，在地籍圖上並沒有標示等
      語，亦僅係紙上作業，與現場情況不符，自不能作有利被
      告之依據。另證人即告訴人甲○於偵查中指稱：伊與附近
      鄰居都有跟被告說系爭道路大家已行走多年等語，且證人
      即沙鹿鎮公所建設課課員張文斌亦結證稱：95年間伊有跟
      被告說既成道路的改道要向縣政府申請等語，而被告於偵
      查中亦自承：買108之5地號土地時，已有系爭道路，是地
      主自己留的出路，伊自10年前在該處任職管區警員，當時
      已有系爭道路，因該處便宜伊才購買，告訴人有向伊反應
      系爭道路為走很久的道路等語，足徵被告對於系爭道路向
      來係供告訴人及其附近住戶通行等情，應有所知悉，被告
      前開所辯要無可採。至於該道路是否有公用地役權，尚非
      本案構成要件之要素，與本案犯罪無涉，附此敘明。
（三）本案告訴人及附近住戶，就系爭道路既具有通行權，被告
      卻於95年7月中旬，在系爭道路四周以鐵板圍籬，復於同
      年12月7日，僱用2輛卡車滿載砂石，傾倒於告訴人所住房
      屋門口兩側之系爭道路上，再於同年月15日，僱用4輛卡
      車滿載黃砂土全面鋪蓋於系爭道路路面等情，有告訴人所
      呈照片12張附偵卷可稽。又證人即告訴人亦結證稱：被告
      將這條路的兩邊都堆起土堆，中間有架鐵籬笆，僅沿牆壁
      留1條小路及1個出入口讓伊與鄰居通行，但是有堆土的關
      係，造成車子無法進入，僅人可通行，沒有像以前那麼方
      便等語甚詳。另經檢察官於96年6 月8日會同告訴人、被
      告、臺中縣清水地政事務所人員陳昌成等履勘現場，被告
      卻於系爭道路四周，以鐵板圍成長99.5公尺之籬笆，北方
      留有60至70公分之缺口、南方則僅留10至20公分之缺口，
      有台灣台中地方法院檢察署履勘現場筆錄1份附卷可稽，
      另經本院於97年7月30日赴現場履勘結果，現場目前之狀
      況與檢察官勘驗時約略相同，有筆錄及照片足稽，且該道
      路原係柏油路面，其中一段寬約3、2公尺，該道路正對告
      訴人甲○家門口之出入外，亦可供北勢東路418號、420號
      、422號、412 號、414號、416號等住戶出入至中棲路，
      另有現場便圖一份附卷可參。顯見被告於傾倒泥土時該道
      路並無法通行，另該圍籬至多僅能容納行人通行，機車通
      行尚有困難，更無法容納自用小客車通行，導致告訴人及
      附近居民之自用小客車無法駛入並置放於自家車庫內，且
      告訴人所住房屋門口兩側之系爭道路上，佈滿高低不平之
      砂石及泥濘不堪之沙土，已形成告訴人及附近住戶出入之
      重大障礙，從而，被告強行圍籬及傾砂填土之行為，阻止
      告訴人及附近居民出入產生危險。
（四）綜上所述，被告明知系爭道路供告訴人及附近住戶通行多
      年，仍逕行圍籬、傾砂及填土，足以使用之人產生往來之
      危險，事證明確，被告犯行洵堪認定。
二、被告乙○○以圍籬、傾砂及填土而壅塞陸路之行為，致生公
    眾往來之危險，核其所為，係犯刑法第185條第1項之公共危
    險罪。公訴人起訴雖認為被告係犯刑法第304條第1項之妨害
    自由罪嫌，惟起訴書犯罪事實所載被告係在供公眾往來之道
    路上，以圍鐵板籬笆及傾倒泥土之方式，使告訴人及附近住
    戶產生出入困難，其起訴基本社會事實，與本院認定被告之
    觸犯刑法第185條第1項之事實相當，本院自得依刑事訴訟法
    第300條之規定，變更起訴條文，至起訴書原認為被告係犯
    刑法第304條第1項之妨害自由罪嫌，惟該條文必須對他人有
    直接、或間接施以強暴、脅迫之行為為要件，本案被告並未
    對告訴人或附近居民有何直接、間接實施強暴、脅迫之行為
    ，自與該罪構成要件有間，尚難繩於該罪；被告先後3次之
    犯行，其先後各舉動，係於接近之時地實施，且係侵害同一
    之法益，各行為之獨立性極為薄弱，依一般社會健全觀念，
    難以強行分開，在主觀上顯係基於一貫之犯意，為接續犯，
    應僅論以一罪，爰審酌被告素行良好，惟其為執法人員，卻
    為私利而不顧公共安全，及至今仍未恢復該道路應有通行狀
    態等一切情狀，量處如主文所示之刑，並諭知易科罰金之折
    算標準，又被告犯罪時間係在96年4月24日以前，核與中華
    民國96年罪犯減刑條例第2條第1項第3款規定相符，減其刑
    二分之一，減為有期徒刑一月又十五日，並諭知易科罰金之
    折算標準。
三、據上論斷，應依刑事訴訟法第三百條、第二百九十九條第一
    項前段，刑法第一百八十五條第一項、刑法第四十一條第一
    項前段，刑法施行法第一條之一，中華民國96年罪犯減刑條
    例第2條第1項第3款、第9條、第7條。判決如主文。
中    華    民    國    97    年    10    月    28    日
                  刑事第一庭    審判長法  官  林宜民
                                      法  官  許惠瑜
                                      法  官  林清鈞
上正本證明與原本無異。
如不服本判決，應於收受送達後10日內向本院提出上訴書狀（應
敘述具體理由並附繕本）。
上訴書狀如未敘述理由，應於上訴期間屆滿後20日內補提理由書
於本院。
                                書記官  陳貴卿
中    華    民    國    97    年    10    月    28    日
附錄論罪科刑法條
中華民國刑法第185條第1項
損壞或壅塞陸路、水路、橋樑或其他公眾往來之設備或以他法致
生往來之危險者，處5年以下有期徒刑，拘役或5百元以下罰金。


司法院資訊處製作；財團法人民間司法改革基金會備份。
